【裁判字號】    97,易,2023
【裁判日期】    971121
【裁判案由】    詐欺
【裁判全文】
臺灣臺北地方法院刑事判決              97年度易字第2023號
公  訴  人  臺灣臺北地方法院檢察署檢察官
被      告  丙○○
                    3 樓
上列被告因詐欺案件，經檢察官提起公訴（97年度偵字第 11224
號），本院判決如下：
    主  文
丙○○幫助共同意圖為自己不法之所有，以詐術使人將本人之物
交付，處有期徒刑月，如易科罰金，以新臺幣壹仟元折算壹日
。
    事  實
一、丙○○（民國十五年五月五日生，為滿八十歲之人）明知申
    辦金融帳戶使用乃輕而易舉之事，故無正當理由徵求他人提
    供金融帳戶者，極易利用該等帳戶為與財產有關之犯罪工具
    ，而可預見金融帳戶提供他人使用將幫助他人實施詐欺犯罪
    ，惟仍基於縱有人以其金融帳戶實施詐欺犯罪亦不違背其本
    意之幫助犯意，於九十七年三月間某日，在不詳地點將其於
    九十年十一月二十一日在國泰世華商業銀行世貿分行所開立
    之帳戶（帳號：000000000000號）存摺、金融
    卡及密碼，交付某真實姓名年籍不詳之成年男子，藉以幫助
    該不詳男子與真實姓名年籍亦不詳之成年女子為詐欺取財犯
    行。嗣該等不詳成年人即共同基於意圖為自己不法所有之犯
    意聯絡：
  (一)由該不詳女子於九十七年四月八日晚間六時四十分許，撥打
    電話向甲○○佯稱甲○○在雅虎奇摩網站購買衣服，匯款有
    問題，將每月扣款新臺幣（下同）九百五十元，應立刻至自
    動櫃員機處理云云，使甲○○信以為真而陷於錯誤，依指示
    操作自動櫃員機，致先後於同日晚間十一時三十八分許及十
    一時五十分許，自其帳戶匯出二筆款項各二萬九千九百八十
    九元、合計五萬九千九百七十八元至上開丙○○之帳戶後，
    旋發覺有異，始知受騙而報警處理。
  (二)再由上開不詳成年人其中一人於同日晚間九時許，撥打電話
    向乙○○誆稱乙○○在雅虎奇摩網站購買衣服，會計作帳錯
    誤，要求乙○○至金融機構之自動櫃員機操作云云，使乙○○不疑有詐而陷於錯誤，依指示操作自動櫃員機，而於同日
    晚間十時五分許，自其帳戶匯出七千六百五十四元至上開丙○○之帳戶後，旋驚覺受騙而報警處理。
二、案經甲○○、乙○○分別訴由嘉義市警察局第一分局、臺中
    市警察局第六分局轉由臺北市政府警察局信義分局報請臺灣
    臺北地方法院檢察署檢察官偵查起訴。
    理  由
一、訊據被告丙○○固坦承有將其所有之上開帳戶存摺、金融卡
    及密碼交付不詳男子之事實，惟矢口否認有幫助詐欺犯行，
    辯稱：伊見九十七年三月十五日自由時報刊登之小額貸款廣
    告，遂依報載電話與自稱「楊天生」之男子聯絡，對方要求
    伊交付帳戶存摺、提款卡及密碼作為抵押，並每十日將應攤
    還款項存入該帳戶，供對方直接提領，對方即無須奔波向伊
    收錢，伊一時不查而被騙，交付上開帳戶存摺、提款卡及密
    碼，對方則貸款一萬五千元給伊，之後伊每十日存入一千八
    百元至上開帳戶，約一個多月即全數還清，伊要求對方返還
    存摺，但對方不還，伊即向臺北縣政府警察局海山分局埔墘
    派出所（下稱埔墘派出所）報案，警員告知伊應盡快前往銀
    行掛失，伊旋即趕赴銀行辦理存摺及提款卡掛失，伊與被害
    人甲○○、乙○○均不相識，亦無金錢財物瓜葛，更無不法
    所有意圖云云。經查：
  (一)被告前於九十年十一月二十一日在國泰世華商業銀行世貿分
    行開立帳號為000000000000號之帳戶，嗣於九
    十七年三月間將該帳戶存摺、金融卡及密碼交付不詳成年男
    子，此除據被告自承不諱外，並有開戶資料附卷可稽（見九
    十七年度偵字第一一二二四號卷第四四至四六頁）。而被害
    人甲○○及乙○○迭於警詢中指述渠等遭人佯以雅虎奇摩網
    站購物匯款或帳務有誤，需操作自動櫃員機為由詐騙而陷於
    錯誤，依指示操作自動櫃員機，隨即自渠等之帳戶分別匯出
    五萬九千九百七十八元、七千六百五十四元至上開被告帳戶
    乙節（見九十七年度偵字第一一二二四號卷第一五至一七頁
    、第一九至二０頁），並有自動櫃員機儲戶交易明細表及上
    開被告帳戶交易明細表在卷足憑（見九十七年度偵字第一一
    二二四號卷第二一、四六頁），而依前開被告帳戶交易明細
    資料以觀，被害人匯入被告帳戶之款項，已遭人悉數提領一
    空，顯見上開被告帳戶確遭人利用供詐騙被害人款項至明。
  (二)又前述被告帳戶係屬證券戶，自九十年十一月二十一日開戶
    後，直至九十六年十二月二十五日止，其間多為證券交割紀
    錄，然截至九十六年十二月二十五日止，該帳戶結存金額僅
    一千二百五十九元，嗣後除曾於九十七年一月二日利用自動
    櫃員機提領一千元（另計六元手續費）、同年三月十九日無
    摺存現一千八百元及同年三月二十七日利用自動櫃員機提領
    二千元（另計六元手續費）外，別無任何證券交割或其他存
    、提款交易紀錄，且截至九十七年三月二十七日止，該帳戶
    結存金額僅四十七元，其後即無任何交易紀錄，直至同年四
    月八日，始分別由被害人乙○○存入七千六百五十四元及被
    害人甲○○存入二筆各二萬九千九百八十九元款項，而各該
    筆款項存入後，旋即出現與存入金額相當之提款記錄，將該
    等被害人匯入之款項以金融卡悉數提領一空，此有卷附被告
    帳戶存摺影本及交易明細資料可憑（見九十七年度偵字第一
    一二二四號卷第二八頁、本院卷第三一至三八頁），被告於
    本院審理時復自承其已於九十七年總統大選前即九十七年三
    月間將該帳戶交付不詳男子，故前述九十七年四月八日之各
    筆存、提款交易記錄，均非其所為等情（見本院卷第九頁反
    面、第四九頁），益徵前述被告帳戶於九十七年四月八日係
    由不詳人士使用；而該等不詳人士係於九十七年三月間先自
    被告處取得該帳戶存摺、金融卡及密碼，再於同年四月八日
    以前揭方式向被害人詐騙，致被害人陷於錯誤，依指示匯款
    至該帳戶後，隨即由該等不詳人士利用上開金融卡及密碼，
    將被害人匯入之款項提領一空等情，已堪認定。
  (三)被告於本院審理時雖辯稱：伊見九十七年三月十五日自由時
    報刊登之小額貸款廣告，遂依報載電話與自稱「楊天生」之
    男子聯絡，對方要求伊交付帳戶存摺、提款卡及密碼作為抵
    押，並每十日將應攤還款項存入該帳戶，供對方直接提領，
    對方即無須奔波向伊收錢，伊一時不查而被騙，交付上開帳
    戶存摺、提款卡及密碼，對方則貸款一萬五千元給伊云云。
    惟查：
  1.被告於警詢時係供稱：伊帳戶存摺及提款卡於九十七年四月
    初遺失，密碼則未直接透露給他人知悉，可能係因密碼為出
    生年月日，而被他人猜到云云（見九十七年度偵字第一一二
    二四號卷第八頁），嗣於本院審理時始翻異前詞，改稱：係
    遭自稱「楊天生」之不詳男子以貸款為由騙取帳戶存摺、提
    款卡及密碼云云，所辯前後不一，是否屬實，已非無疑。
  2.且查被告先辯稱：伊係依九十七年三月十五日報載廣告，與
    不詳男子聯絡貸款事宜，因而交付帳戶存摺、提款卡及密碼
    ，以便對方直接提領其每十日所存入之還款一千八百元云云
    ，而上開被告帳戶於九十七年三月十九日確有存入一千八百
    元之紀錄，此固有卷附該帳戶交易明細資料可參（見本院卷
    第三八頁），然除此之外，別無其他存入一千八百元之紀錄
    ，甚且被告竟於存入該筆一千八百元之同日（即九十七年三
    月十九日）又親至國泰世華商業銀行板東分行辦理存摺掛失
    及補發手續，此亦有卷附國泰世華商業銀行世貿分行九十七
    年八月六日（九七）國世銀世貿字第００九五號函暨被告填
    具之存款業務異動申請書可證（見本院卷第三０、四０頁）
    ，益徵被告所辯：伊因貸款遭人騙取上開帳戶存摺、提款卡
    及密碼，之後伊每十日存入一千八百元至上開帳戶，約一個
    多月即全數還清，伊要求對方返還存摺，但對方不還，伊即
    向銀行辦理存摺掛失云云，顯屬不實，洵非可採。被告嗣後
    雖又改稱：伊有時係以現金還款給「楊天生」，有時交付一
    千五百元，有時一千八百元云云，然被告既聲稱：「楊天生
    」要求伊每十日將應攤還款項存入該帳戶，供對方直接提領
    ，對方即無須奔波向伊收錢云云，卻又稱：「楊天生」有時
    親自前來向伊收取現金云云，所辯不惟前後矛盾，更顯與常
    情不符，殊難採信。
  3.參以金融存摺、金融卡、印鑑及密碼事關個人財產權益之保
    障，其專有性甚高，一般人均有妥為保管及防止他人任意使
    用之認識，且該等專有物品如落入不明人士手中，極易被利
    用為與財產有關之犯罪工具，此為吾人依一般生活認知所易
    於體察之常識。茲被告於本院審理時既自承：伊之後要求對
    方返還存摺，但對方不還，伊旋即趕赴銀行辦理存摺掛失云
    云，且其早於九十七年三月十九日即已辦理上開帳戶存摺掛
    失及補發手續，業如前述，竟未同時辦理金融卡之掛失事宜
    ，復查無其所稱向埔墘派出所報案之紀錄，且遲至九十七年
    四月十六日始至國泰世華商業銀行板東分行辦理金融卡掛失
    手續，此有卷附國泰世華商業銀行世貿分行九十七年八月六
    日（九七）國世銀世貿字第００九五號函暨被告填具之金融
    卡相關業務申請書及臺北縣政府警察局海山分局九十七年十
    月八日北縣警海刑字第０九七００四四０二一號函可憑（見
    本院卷第三０、三九、五八至五九頁），其任令該等重要物
    品流入不詳人士之手，而甘冒遭人盜用之風險，實有違常情
    ；再參以其於九十七年四月二十八日警詢時僅聲稱上開帳戶
    存摺及提款卡遺失，而全未提及係因貸款而交付帳戶存摺、
    金融卡及密碼乙事，且依被告所提出之「楊天生」年籍資料
    ，亦查無其人，此除為被告所不否認外，並有法務部戶役政
    連結作業系統查詢資料在卷可稽（見本院卷第二四至二九頁
    ），顯見被告所辯帳戶係遭「楊天生」以貸款為由騙取云云
    ，實屬無據。綜觀上情，益徵被告確有交付前揭帳戶存摺、
    金融卡及密碼，供他人作為詐欺被害人之用甚明。
  4.再衡諸一般常情，任何人均可辦理金融帳戶使用，如無正當
    理由，實無借用他人帳戶使用之理，而金融存摺、金融卡及
    密碼亦事關個人財產權益之保障，其專有性甚高，除非本人
    或與本人親密關係者，難認有何理由可自由流通使用，一般
    人均有妥為保管及防止他人任意使用之認識，縱特殊情況偶
    需交付他人使用，亦必深入瞭解用途及合理性，始予提供，
    且該等專有物品如落入不明人士手中，而未加以闡明正常用
    途，極易被利用為與財產有關之犯罪工具，而有犯罪意圖者
    ，非有正當理由，竟徵求他人提供帳戶，客觀上可預見其目
    的，係供為某筆資金之存入，後再行領出之用，且該筆資金
    之存入及提領過程係有意隱瞞其流程及行為人身分曝光之用
    意，一般人本於一般認知能力均易於瞭解，報章媒體復一再
    披露詐騙集團為規避查緝，故使用他人帳戶以遂行詐欺之不
    法犯罪態樣，被告既自承係大學法律系畢業，曾服務於警界
    ，應係智慮健全、極富社會經驗之成年人，對此自難諉為不
    知。且被告對取得其帳戶者之真實身分毫無所悉，則該人既
    有使用帳戶之需，竟不思自行申辦，反大費周章取得他人帳
    戶使用，顯與一般交易常情相悖，則其用途實屬可疑，足證
    被告應可預見金融帳戶提供他人使用將幫助他人實施詐欺犯
    罪，竟仍將其帳戶存摺、金融卡及密碼交付來路不明之人，
    使不詳人士得自其帳戶領得款項，是縱無證據證明被告明知
    該等不詳人士之犯罪態樣係以該帳戶供詐欺之用，惟其顯具
    縱有人以其金融帳戶實施詐欺犯罪亦不違背其本意之幫助意
    思自明。所辯不知其帳戶遭人用以詐騙云云，顯屬臨訟卸責
    之詞，不足採信。
  (四)末按刑法上之幫助犯，係對於犯罪與正犯有共同之認識，而
    以幫助之意思，對於正犯資以助力，而未參與實施犯罪之行
    為者而言（最高法院八十八年度臺上字第一二七○號判決意
    旨參照）。查依前揭被害人之指述，渠等遭詐欺過程中，未
    曾直接與被告有何接觸或聯繫，再參酌詐欺犯罪中之收受詐
    得款項一舉，固屬詐欺犯行之重要環節，然收受詐欺款項之
    手法多端，倘由犯罪行為人親自出面收受被害人款項，固可
    認已屬詐欺犯罪構成要件之行為分擔，然如被害人係以轉帳
    匯款至犯罪行為人指定之銀行帳戶之間接方式支付款項者，
    客觀上實係由該銀行業者直接受取財物之交付，此與直接由
    被害人親手交付現款與犯罪行為人，尚屬有別。被告僅提供
    帳戶使被害人存入款項之行為，充其量僅足認定係詐欺取財
    犯罪構成要件以外之幫助行為，尚難遽認與前述詐欺犯罪行
    為人本於共同犯罪之犯意聯絡，而有參與或分擔向被害人詐
    欺之犯行。況使用他人帳戶犯罪者，本欲利用他人帳戶以隱
    瞞自己身分而逃避檢警追緝，是被告雖可預知使用其帳戶者
    將利用其所交付之存摺、金融卡及密碼，供為詐欺不法犯行
    ，然其主觀上有無將使用帳戶者所實施之詐欺犯行，視為己
    身犯行之共同犯意聯絡，實非無疑。是本案既查無證據足資
    證明被告有共同詐欺取財之犯意聯絡及行為分擔，自應認被
    告提供存摺、金融卡及密碼與不詳人士使用之犯行，僅止於
    幫助詐欺之犯意，而為詐欺構成要件以外之行為。綜上所述
    ，本件事證明確，被告幫助詐欺犯行洵堪認定，應予依法論
    科。
二、查被告基於幫助之犯意，提供其所有上開帳戶存摺、金融卡
    及密碼與不詳人士，藉以幫助該等不詳人士以詐術使被害人
    陷於錯誤，而匯款至該帳戶，核其所為，係犯刑法第三百三
    十九條第一項、第三十條第一項之詐欺取財罪之幫助犯。被
    告幫助該等不詳男女為詐欺犯行，該等不詳男女有犯意聯絡
    及行為分擔，應論以共同正犯。再按連續幫助與幫助連續為
    不同之犯罪態樣，如基於概括犯意，多次幫助他人犯罪，為
    連續幫助，該幫助者有多次犯罪行為，而如以一幫助行為，
    幫助他人連續犯罪，則為幫助連續，就幫助犯而言，僅有一
    次犯罪行為（最高法院八十七年度臺上字第三八六五號判決
    意旨參照）。而九十四年二月二日修正公布、九十五年七月
    一日起施行之刑法，其中第五十六條連續犯之規定業經刪除
    ，行為人之數犯罪行為，於新法施行後，固應予分論併罰，
    惟如行為人僅以一次幫助行為，而為他人之數犯罪行為提供
    助力，因僅有一次幫助犯罪行為，仍應僅成立單一之幫助犯
    。本案被告將上開帳戶交付不詳男子，而為該等不詳人士之
    數詐欺取財犯行提供助力，被告既僅為一次幫助行為，揆諸
    前揭說明，自應成立單一之幫助犯，併此敘明。又被告係幫
    助他人犯前開罪名，依同法第三十條第二項之規定，按正犯
    之刑減輕之。再查被告行為時已滿八十歲，爰依同法第十八
    條第三項規定，減輕其刑，並遞減之。爰審酌被告之智識程
    度非低，竟任意將帳戶提供不詳人士使用，危害社會治安及
    金融交易安全，徒增被害人尋求救濟之困難，使犯罪追查趨
    於複雜，犯後猶飾詞卸責，否認犯行，態度固屬不佳，惟其
    並無前科，素行良好，且年事已高，因一時失慮，始為本案
    犯行，尚非主導詐欺犯罪之人，被害人所受損害亦非至鉅等
    一切情狀，量處如主文所示之刑，並諭知易科罰金之折算標
    準。
據上論斷，應依刑事訴訟法第二百九十九條第一項前段，刑法第
三十條第一項前段、第二項、第二十八條、第三百三十九條第一
項、第十八條第三項、第四十一條第一項前段，刑法施行法第一
條之一第一項、第二項前段，判決如主文。
本案經檢察官江貞諭到庭執行職務
中    華    民    國  九十七  年   十一   月  二十一  日
                  刑事第八庭審判長法  官  陳德民
                                  法  官  楊蕙芬
                                  法  官  陳芃宇
以上正本證明與原本無異。
如不服本判決，應於判決送達後十日內，向本院提出上訴狀。
                                  書記官  徐鶯尹
中    華    民    國  九十七  年   十一   月  二十六  日
附錄本案論罪科刑法條：
中華民國刑法第三百三十九條第一項
意圖為自己或第三人不法之所有，以詐術使人將本人或第三人之
物交付者，處五年以下有期徒刑、拘役或科或併科一千元以下罰
金。


司法院資訊處製作；財團法人民間司法改革基金會備份。
